臺灣高等法院臺中分院刑事判決　　　　 100年度上訴字第99號
上　訴　人
即　被　告　蔡振華
指定辯護人　本院公設辯護人　郭博益
上列上訴人因偽造有價證券案件，不服臺灣臺中地方法院99年度
訴字第2861號中華民國99年12月3日第一審判決（起訴案號：臺
灣臺中地方法院檢察署99年度偵字第2779號），提起上訴，本院
判決如下：
    主  文
上訴駁回。
    事  實
一、蔡振華前曾於民國92年間因竊盜案件，經法院判處有期徒刑
    3月，如易科罰金，以銀元3百元折算1日確定，於93年6月21
    日縮刑期滿執行完畢，翌日出獄。詎仍不知警惕，於96年、
    97年間，經友人介紹至位於臺中市○○區○○路4段96巷8號
    「興隆當鋪」，向林俊海先後借款3次，累計達新臺幣（下
    同）5萬元，事後其因失業無力償還借款，林俊海遂於98年1
    月16日在「興隆當鋪」要求蔡振華簽發連同本金、利息在內
    共計面額6萬7千元之本票1紙，供其收執以為擔保。詎蔡振
    華明知未徵得其母親蔡林綢之同意或授權，竟意圖供行使之
    用，基於偽造有價證券之犯意，在林俊海所提供之編號0028
    45號空白本票（下稱系爭本票，該空白本票原編號002842，
    原係林俊海自不詳姓名之人處索取而來，並自行影印多份以
    供備用，嗣其向臺灣臺中地方法院提出聲請本票裁定時，因
    連同其餘已影印使用之本票提出聲請，始將系爭本票原編號
    末尾數字「2」以立可白塗去改為「5」，以資區隔，遂形成
    系爭本票之新編號為002845）上，除在其中一發票人欄位簽
    署自己姓名以為發票人外，於另一發票人欄位偽簽其母親蔡
    林綢之簽名，並以蔡林綢名義按捺指紋1枚於偽簽之「蔡林
    綢」姓名上，而偽造如附表所示本票之共同發票人後，即當
    場交付林俊海收受，而行使如附表所示偽造本票共同發票人
    「蔡林綢」部分之有價證券。
二、案經林俊海訴由臺灣臺中地方法院檢察署檢察官偵查起訴。
    理  由
一、按被告以外之人（包括證人、鑑定人、告訴人、被害人及共
    同被告等）於審判外之陳述雖不符刑事訴訟法第159條之1至
    之4等4條之規定，而經當事人於審判程序同意作為證據，法
    院審酌該言詞陳述或書面陳述作成時之情況，認為適當者，
    亦得為證據；當事人、代理人或辯護人於法院調查證據時，
    知有刑事訴訟法第159條第1項不得為證據之情形，而未於言
    詞辯論終結前聲明異議者，視為有前項之同意，同法第159
    條之5定有明文。立法意旨在於傳聞證據未經當事人之反對
    詰問予以核實，原則上先予排除。惟若當事人已放棄反對詰
    問權，於審判程序中表明同意該等傳聞證據可作為證據；或
    於言詞辯論終結前未聲明異議，基於尊重當事人對傳聞證據
    之處分權，及證據資料愈豐富，愈有助於真實發見之理念，
    且強化言詞辯論主義，使訴訟程序得以順暢進行，上開傳聞
    證據亦均具有證據能力。本案檢察官、被告、辯護人於本院
    審理程序時就本院下列所引用之證據，並未加爭執，且本院
    審酌各該證據作成之形式及取得之方式，均無瑕疵、與待證
    事實具有關聯性等情況，認為適當，且無不法取得之情形，
    應認得為證據，並經原審於99年10月21日、本院於100年5月
    25日審判期日，將上開證據均提示並告以要旨，使檢察官、
    被告、辯護人有辯論之機會，而踐行合法調查證據程序，揆
    諸前開說明，均具有證據能力，合先敘明。
二、訊據上訴人即被告（下稱被告）蔡振華固直承簽發如附表所
    示本票1紙，並代其母親蔡林綢於其中一發票人欄位簽署其
    姓名並以其名義按捺指印以示蔡林綢共同發票等情不諱，惟
    矢口否認有何偽造有價證券之犯行，辯稱：伊於98年1月16
    日簽發系爭本票前，有先打電話詢問蔡林綢是否願意當保證
    人共同發票，蔡林綢表示同意，所以伊才簽寫蔡林綢之姓名
    ，並以其名義按捺指印，伊確實徵得蔡林綢同意後才共同發
    票，伊女兒蔡貞儀在場亦可證明；之前沒有向檢察官及原審
    法官說明蔡林綢有同意伊簽發本票，是因為那段時間蔡林綢
    騎腳踏車跌倒、腳斷掉，所以才不想提到母親以避免其受牽
    連，伊才會說這件事跟蔡林綢沒有關係，但實際上蔡林綢確
    實同意簽發本票，伊並無偽造有價證券之犯行云云。經查：
  (一)證人蔡林綢於本院審理時具結證稱：伊知道被告經濟狀況不
    佳，他曾經說過有打電話向別人借錢，但不知道他有沒有向
    人借，就算他有向人借錢，也不會跟伊講，伊身體不好，他
    都怕伊煩惱，伊也不知道被告有以伊名義簽發本票，97年、
    98年間伊都是自己1個人居住，平常被告多半騎機車回來看
    伊，有時1星期好幾次，有時半個月、1個月不一定，有空閒
    時就比較常來，較少以電話聯絡，伊並不認識林俊海，也不
    知道被告有向「興隆當鋪」借錢的事情等語綦詳（見本院卷
    第89至91頁背面）。足見蔡林綢根本不知被告曾向告訴人或
    「興隆當鋪」借錢，遑論其有同意或授權被告以其名義共同
    發票乙事，彰彰明甚。
  (二)被告雖辯稱簽發系爭本票時，伊有外出撥打電話與蔡林綢聯
    絡云云，然已為蔡林綢所堅詞否認，並證述被告很少用電話
    與其聯絡，則被告此部分供述是否屬實，即有可疑。再者，
    被告簽發系爭本票時，蔡貞儀雖有在場，然蔡貞儀於本院審
    理時具結證稱：伊並不清楚父親（被告）有沒有因為借錢而
    簽發本票或支票，也不清楚父親（被告）是否打電話給奶奶
    （蔡林綢）說他跟人家借錢，要請奶奶（蔡林綢）作保或在
    支票、本票上簽奶奶（蔡林綢）的名字，伊只記得有一次與
    被告一同前去林俊海的店，當時林俊海有借伊與父親1千元
    ，但那時候做什麼伊並沒有注意看，父親（被告）與林俊海
    對話內容伊也不記得，伊與父親（被告）只有在那裡待一下
    子而已，當時父親（被告）與林俊海在客廳內，距離蠻近的
    ，在「興隆當鋪」期間，父親（被告）好像沒有走出客廳到
    外面去等語（見本院卷第92頁背面至94頁背面）。證人林俊
    海於本院審理時亦證述：伊當場拿出空白本票給被告簽寫，
    被告簽寫完後就交給伊，伊有問他這是誰，他說是他媽媽，
    伊問他他媽媽有沒有同意，他說有打電話跟他媽媽講，但伊
    沒有看到被告有打電話給他媽媽，簽發系爭本票蔡林綢沒有
    在場等語（見本院卷第102頁背面）。可見被告辯稱林俊海
    從當鋪櫃臺拿出空白本票後，伊就在當鋪櫃臺區外面泡茶區
    打電話給蔡林綢（見本院卷第31頁）乙節，顯然無從自蔡林
    綢、蔡貞儀、林俊海等人之證詞中獲得證實，要難認被告此
    部分辯解係屬真實可採。
  (三)稽之被告於偵訊時業已供稱：「（本票上蔡林綢名字是你簽
    的？）是，林俊海要我簽的，在林俊海在太平市的當鋪裡面
    ，在林俊海面前簽的。」（見99偵2779卷第16、17頁）；於
    原審行準備程序時供稱：「我承認當時我有簽我母親的名字
    ，這個部分我認罪。」其指定辯護人當庭起稱：「被告對於
    偽造有價證券的犯行認罪，但是被告表示他簽本票的緣由是
    他在96、97年間跟告訴人借款5萬元，要繳付利息，因為被
    告失業，無力繳交利息才在告訴人教唆下，未經他母親的同
    意簽下系爭本票，被告犯後已經認罪，犯後態度良好，請求
    從輕量刑。」（見原審卷第16頁），於原審審理時被告復坦
    承：「（對於起訴書所載的犯罪事實有何意見？）我認罪。
    我沒有經過我母親的同意，而且告訴人也聲請本票裁定了。
    」（見原審卷第28頁背面），足見被告於偵訊及原審均業已
    坦承本案偽造有價證券之犯行。其雖另以因為蔡林綢於本案
    偵審期間腳斷掉，不想讓她擔心，不想牽涉到她，才說這件
    事與蔡林綢無關云云。惟經本院調閱蔡林綢經常就醫之漢忠
    醫院歷年來之病歷紀錄，及被告供稱蔡林綢曾前往就醫之行
    政院衛生署豐原醫院（下稱豐原醫院），其中蔡林綢僅於97
    年2月13日因胃腸炎前往豐原醫院就醫外，於99年間未曾至
    該院就診過，有豐原醫院100年3月14日豐醫歷字第10000017
    23號函文及隨函檢附病歷影本1份在卷（見本院卷第69至73
    頁）可參；至於蔡林綢雖於86、90、92、94、95、97、98、
    99、100年間，均有在漢忠醫院復健科或骨科長期看診之紀
    錄，其中於98年4月21日因摔倒在地，導致左下肢挫傷、行
    動不良，需石膏固定約6週，98年6月2日至99年11月2日拆石
    膏陸續復健治療中，癒後恢復關節功能可自由行動等節，有
    該院100年3月1日漢忠醫字第672號函文、100年3月21日漢忠
    醫字第675號函文及隨函文檢附蔡林綢病歷資料在卷（見本
    院卷第38至50頁及外放證物袋內）可參。而告訴人提起本案
    告訴時間為99年1月27日，有其刑事告訴狀載臺灣臺中地方
    法院檢察署收件章上記載日期（見99偵2779卷第1頁）可明
    ，被告第1次偵查中之出庭時間為99年2月23日（見99偵2779
    卷第15頁），距離蔡林綢98年4月21日摔倒在地已相隔9個月
    餘、10個月餘，與被告於本院辯稱那時候發生蔡林綢騎腳踏
    車、腳斷掉之時間已有未合，而檢察官於偵查期間，於99年
    3月12日、同年4月9日2度傳訊蔡林綢到庭，蔡林綢均未遵時
    到庭（見99偵2779卷第39、43頁），彼時蔡林綢早已拆除石
    膏並持續於醫院復健治療，復健期間縱使未能如正常人般行
    動自如，然其既可持續於醫院接受復健治療，顯亦無不能到
    庭作證之事由。況且，於原審99年10月21日行準備程序、同
    年11月19日審理時，蔡林綢之行動能力均已無大礙，依據漢
    忠醫院前揭函文亦可徵彼時蔡林綢均行動自如。然被告非但
    於偵訊期間，亦未於原審審理期間，向檢察官或法院提出其
    母親蔡林綢確實有同意其簽發如附表所示本票之辯詞，並請
    求調查該項證據，尤其在原審已有公設辯護人協助其為整個
    訴訟程序之進行，且始終在庭執行勤務之情況下，猶仍自白
    認罪無誤，益可徵本案並無被告辯稱因為蔡林綢腳斷掉，其
    行動不便，遂告知蔡林綢稱沒有關係，進而於檢察官偵查及
    原審審理期間均供稱蔡林綢不知情之事實。被告猶仍反於偵
    查及原審所為自白之供述而於本院提出上開辯解，洵無可採
    。
  (四)綜上所述，被告前開辯解均為本院所不採。此外，復有卷附
    系爭本票1份在卷（見99偵2779卷第3頁）可資佐證，並經本
    院職權調取臺灣臺中地方法院98年度司票字第6015號林俊海
    與蔡振華間本票裁定事件卷宗1份核閱屬實（該院函文附於
    本院卷第37頁，所調借之卷宗於本案審畢後檢還）。本件事
    證業臻明確，被告有偽造有價證券之犯行，至堪認定。
三、核被告所為，係犯刑法第201條第1項之偽造有價證券罪。其
    偽造「蔡林綢」之署押並以蔡林綢名義按捺指紋，所為偽造
    署押乃其偽造有價證券之部分行為，不另論罪；又其偽造系
    爭本票後進而持以行使，其行使之低度行為應為偽造之高度
    行為所吸收，不另論罪。被告前曾於92年間因竊盜案件，經
    法院判處有期徒刑3月，如易科罰金，以銀元3百元折算1日
    確定，於93年6月21日縮刑期滿執行完畢，翌日出獄等節，
    有其臺灣高等法院被告前案紀錄表在卷可按，其於有期徒刑
    執行完畢後，5年內故意再犯本案有期徒刑以上之罪，為累
    犯，依刑法第47條第1項規定加重其刑。惟被告所犯偽造有
    價證券罪，其法定最低本刑為有期徒刑3年，刑度不可謂之
    不重，其係因生活陷於窘困，始向告訴人借貸，所偽造者乃
    其母親蔡林綢名義之本票，面額6萬7千元，尚非鉅額，且其
    本身亦為本票之發票人，兼負票據之連帶給付責任，惡性尚
    非重大，擾亂金融經濟秩序尚屬有限，審以其上開犯罪情狀
    ，倘逕科以依累犯加重後之最低本刑，客觀上足以引起一般
    人之同情，而確有情堪憫恕之處，本院認本案有宣告依累犯
    加重後之最低刑度猶嫌過重之情，爰依刑法第59條規定酌量
    減輕其刑。原審認被告犯偽造有價證券罪證明確，予以論罪
    科刑，適用刑法第201條第1項、第47條第1項、第59條（漏
    繕刑法施行法第1條之1第1項、第2項前段）等規定，審酌被
    告犯罪之動機、目的、手段（偽造之張數、金額）及經濟能
    力、危害程度輕重，暨其犯後坦承犯行，深具悔意，犯後態
    度良好等一切情狀，量處如原審判決主文所示之刑，並認偽
    造系爭本票之共同發票人蔡林綢部分，應依刑法第205條規
    定宣告沒收之，其上偽造「蔡林綢」之署押因偽造共同發票
    人部分已宣告沒收，自無庸另行宣告沒收，所為認事用法並
    無違誤，量刑亦屬妥適。被告上訴意旨否認犯罪，指摘原判
    決不當，為無理由，其上訴應予駁回。
據上論斷，應依刑事訴訟法第368條，判決如主文。
本案經檢察官朱介斌到庭執行職務。
中    華    民    國    100  年      6    月     8    日
            刑事第九庭  審判長法  官  江  德  千
                              法  官  莊  深  淵
                              法  官  賴  妙  雲
以上正本證明與原本無異。
如不服本判決應於收受送達後十日內向本院提出上訴書狀，其未
敘述上訴之理由者，並得於提起上訴後十日內向本院補提理由書
（均須按他造當事人之人數附繕本）「切勿逕送上級法院」。
                              書記官  陳  三  軫
中    華    民    國    100  年      6    月     8    日
【附錄論罪科刑法條】
刑法第201條第1項
意圖供行使之用，而偽造、變造公債票、公司股票或其他有價證
券者，處三年以上十年以下有期徒刑，得併科三千元以下罰金。
附表：
┌─────┬────┬──────┬────┬────┬───┬─────────┐
│面額（新臺│共同發票│地址        │發票日  │到期日  │票號  │備  註            │
│幣）      │人      │            │        │        │      │                  │
├─────┼────┼──────┼────┼────┼───┼─────────┤
│6萬7千元  │蔡林綢  │豐原市（現改│98年1月 │98年2月 │002845│被告蔡振華為共同發│
│          │        │為臺中市豐原│16日    │15日    │      │票人仍屬真正，並非│
│          │        │區○○○街72│        │        │      │偽造，自不在沒收之│
│          │        │號5F之2     │        │        │      │列。              │
└─────┴────┴──────┴────┴────┴───┴─────────┘